臺灣高等法院民事判決 
111年度勞上易字第61號
上  訴  人  陳玉枝  

被  上訴人  張瓊方  
上列當事人間請求給付工資等事件，上訴人對於中華民國111年1
月26日臺灣臺北地方法院110年度勞訴字第272號第一審判決提起
上訴，本院於111年7月26日言詞辯論終結，判決如下：
    主      文
上訴駁回。
第二審訴訟費用由上訴人負擔。
    事實及理由
一、程序方面：
　　上訴人於本院民國111年5月2日準備程序陳述違約金事宜，
    被上訴人則反對上訴人提出新攻擊方法（見本院卷第77-78
    頁），嗣上訴人於本院111年7月26日言詞辯論期日陳明，違
    約金是指被上訴人雖然曾提出新臺幣（下同）6萬元押金，
    但是不得將押金扣抵薪資，仍應支付薪資等情（見本院卷第
    270頁）；是以上訴人並未以違約金做為新攻擊方法，先予
    說明。
二、上訴人主張：兩造於106年3月31日簽定到府保母契約書（下
    稱系爭契約），被上訴人僱用伊擔任幼兒媬姆，僱傭期間自
    106年9月15日至107年9月14日，每月薪資6萬元，另有伙食
    費5000元；重新簽約後，月薪調為6萬5000元。系爭契約為
    全日托類型，伊在每週日晚間前往被上訴人住所（新北市○○
    區○○路000巷0弄00號），照顧幼兒並居住該處，直到下週五
    晚間結束工作，於下週日晚間再度上班。伊在107年7月1日
    晚間照顧幼兒1、2小時以後，被上訴人突然向伊終止契約，
    卻未給予1個月預告期間，自屬違約。再者，自107年6月1日
    至9月14日契約期滿，被上訴人欠付3.5個月薪資，自應給付
    其中2.5個月薪資16萬2500元，並給付伙食費1萬2500元。再
    其次，被上訴人兒子罹患癬病經傳染伊，伊花費藥物與次氯
    康除菌水費用達3萬7500元、軟膏費用30萬元，合計為51萬2
    500元（162,500+12,500+37,500+300,000=512,500
　　）。爰依系爭契約請求權、勞動基準法第26條、第22條第2
    項、民法第489條後段、第487條之1、第184條、強制執行法
    第122條之規定，訴請：被上訴人應給付上訴人51萬2500元
    ，及自107年7月1日起至清償日止按年息百分之五計算之利
    息等語。
三、被上訴人則以：系爭契約為委任性質，後於107年6月調高上
    訴人報酬為每月6萬5000元。上訴人應於每週日下午17時上
    班，直到下週五下午17時為止；但是上訴人自106年9月15日
    至107年7月1日，累計遲到9次，在上班日休假13次，調整上
    班時間達21次（詳如附表），不適合擔任媬姆。其次，上訴
    人並未協助幼兒適當活動，也未適當餵食副食品，經多次溝
    通仍未改善，伊無須預告即可終止契約。上訴人於107年7月
    1日晚間19時許才抵達伊住所，伊當場表示終止契約，上訴
    人並未進行媬姆工作即收拾物品離去，故報酬僅需計算至10
    7年6月30日為止。再者，上訴人得領取107年6月份報酬6萬5
    000元、伙食費（買菜費）5000元、3天加班費9000元，以押
    金6萬元扣抵後，餘款為1萬9000元；伊業已付清。又上訴人
    迄未證明伊幼兒傳染癬病，自無從請求伊賠償等語，資為抗
    辯。
四、原審就上訴人之請求，判決：上訴人之訴駁回。上訴人提起
    上訴並聲明：㈠原判決廢棄；㈡被上訴人應給付上訴人51萬20
    00元，及自107年7月1日起至清償日止按年息百分之五計算
    之利息。被上訴人答辯聲明：上訴駁回。
五、兩造不爭執事項：（見本院卷第78-83、271頁）
  ㈠兩造於106年3月31日簽定系爭契約，契約期間自106年9月15
    日至107年9月14日，上訴人每月待遇原為6萬元，已在107年
    6月左右調整為6萬5000元。被上訴人於簽約時交付押金6萬
    元予上訴人。〔見臺灣士林地方法院109年度勞訴字第112號
    案卷（下稱士院卷）第79-85頁契約書、原審卷第27-33頁契
    約書。但是兩造爭執有無另訂新約始調整待遇為每月6萬500
    0元〕
　㈡被上訴人每月另應支付上訴人伙食費（買菜費）5000元。（
　　見本院卷第271頁）
　㈢系爭契約第1條第⒈項約定托育時間為「全日托」。上訴人應
    於每週日下午前往被上訴人住所，照顧被上訴人幼兒並居住
    該處，直到下週五下午離開。（見士院卷第79頁、原審卷第
    27頁、本院卷第79頁契約書）
　㈣被上訴人於107年7月1日晚間，在前開住所當場向上訴人表示
    終止契約。（本院卷第82頁）
　㈤被上訴人107年7月6日存證信函表示，上訴人6月份薪水6萬50
    00元、買菜費5000元、3天加班費9000元，扣除押金6萬元
　　，請上訴人領取餘款1萬9000元。上訴人則以107年7月17日
    存證信函，要求被上訴人將積欠款項寄放臺北火車站郵局。
    被上訴人再以107年8月3日存證信函表示，已將1萬9000元存
    放臺北火車站郵局。後由上訴人領取。（依序見原審卷第35
    -43頁存證信函、本院卷第91-103、87-89頁存證信函、第83
    頁筆錄）
六、本件爭點為：㈠系爭契約性質為何？㈡被上訴人於107年7月1
    日終止契約之效力？㈢上訴人得否請求被上訴人給付51萬250
    0元？茲就兩造論點分述如下。
七、關於系爭契約性質方面：
　　上訴人主張系爭契約為僱傭性質，被上訴人辯稱兩造為委任
    關係。經查：
　㈠按「稱委任者，謂當事人約定，一方委託他方處理事務，他
    方允為處理之契約」、「稱僱傭者，謂當事人約定，一方於
    一定或不定之期限內為他方服勞務，他方給付報酬之契約」
　　，民法第528、482條分別定有明文。次按僱傭與委任雖均屬
    於勞務契約，但僱傭之受僱人為僱用人服勞務，係完全依僱
    用人之指示，自己毫無獨立裁量之權，與委任之受任人為委
    任人處理事務，有時有獨立裁量之權（民法第536條參照）
    不同（最高法院99年度台上字第1017號判決意旨參照）。又
    按所謂委任，係指委任人委託受任人處理事務之契約而言。
    委任之目的，在一定事務之處理。故受任人給付勞務，僅為
    其處理事務之手段，除當事人另有約定外，得在委任人所授
    權限範圍內，自行裁量決定處理一定事務之方法，以完成委
    任之目的。至僱傭，則指受僱人為僱用人服勞務之契約而言
    。僱傭之目的，即在受僱人單純提供勞務，對於服勞務之方
    法毫無自由裁量之餘地（最高法院85年度台上字第2727號判
    決意旨參照）。另次按勞動契約當事人之勞工，具有下列特
    徵：⑴人格從屬性，即受雇人在雇主企業組織內，服從雇主
    權威，並有接受懲戒或制裁之義務。⑵親自履行，不得使用
    代理人。⑶經濟上從屬性，即受雇人並不是為自己之營業勞
    動而是從屬於他人，為該他人之目的而勞動。⑷納入雇方生
    產組織體系，並與同僚間居於分工合作狀態。勞動契約之特
    徵，即在此從屬性（最高法院81年度台上字第347號判決意
    旨參照）。
　㈡經查，系爭契約第1條約定：「⒈委任期間共12個月（自106年
    9月15日起至107年9月14日止）」、第2條（委任內容）約定
    ：「⒉乙方（指上訴人）應依甲方（指被上訴人）之合理的
    指示，提供受託嬰兒托育期間所需之活動、飲食、就寢、遊
    戲等托育必要之用品，並依與甲方所需之特別約定，安排戶
    外活動之時段及形式、及提供副食品等」，此有契約書可參
    （見士院卷第79頁、原審卷第27頁）。依上開條款，系爭契
    約著重於上訴人處理托育嬰幼兒之媬姆事務，所提供之勞務
    僅為處理事務之手段，且上訴人就受託處理事務之內容仍具
    有一定程度裁量權限，並非從屬於被上訴人，應認系爭契約
    為委任性質。又依行政院勞動部102年10月16日勞動1字第10
    20029149號函說明，保姆為從事受雇於家庭之服務工作者，
    屬於個人服務業項下之家事服務業，不適用勞動基準法（見
    本院卷第277頁）。益證系爭契約屬於委任關係，並非僱傭
    （勞動契約）性質。
　㈢其次，兩造不爭執上訴人報酬於107年6月左右調整為6萬5000
    元（見不爭執事項㈠），堪認上訴人自107年6月起每月報酬
    為6萬5000元。至於上訴人主張兩造兩造曾在107年5月底、6
    月初重新簽約一節（見本院卷第78頁），雖未舉證證明，尚
    不影響上訴人報酬已調升為每月6萬5000元，併此說明。
八、關於被上訴人於107年7月1日終止契約之效力方面：
　　被上訴人主張上訴人不適任媬姆工作，其於107年7月1日不
    經預告終止契約，合於兩造約定等語（見本院卷第245、249
    頁）。為上訴人所否認。經查：
　㈠系爭契約第4條（契約之中止及解約）第⒈項約定：「立約人
    一方欲終止契約時，應於一個月前通知他方。未於一個月前
    通知他方者，算違約。但若因事實不合適及突發緊急狀況事
    由而終止契約者，不在此限」（見士院卷第83頁與原審卷第
    31頁契約書）。是以被上訴人原則上應於1個月前預告終止
    ，但是上訴人不適合媬姆工作時，得不經預告逕行終止契約
    。
　㈡系爭契約所定托育時間為「全日托」。上訴人應於每週日下
    午前往被上訴人住所，照顧被上訴人幼兒並居住該處，直到
    下週五下午離開（見不爭執事項㈢）。被上訴人並主張上訴
    人應於每週日下午17時開始媬姆工作（見本院卷第243、249
    頁），經查：
　　⑴上訴人以「陳保姆」或「陳保姆女兒」名義，向被上訴人
      發送附表所示簡訊；有簡訊截圖與目錄在卷（見原審卷第
      75-106、67-73頁）。嗣經本院111年5月30日準備程序，
      當庭勘驗被上訴人手機、拍照確認（見本院卷第142-143
      頁筆錄、第145-215頁翻拍相片），足見上訴人確向被上
      訴人寄送附表所示各則簡訊。上訴人空言否認前述簡訊真
      實性（見本院卷第272頁），尚非可採。
　　⑵其次，上訴人於附表編號1、9、11、13、14、23、30、32
      、35所示簡訊，一再表示當天會遲到；足見兩造已約定週
      日下午開始工作之具體時間，嗣因上訴人無法準時到達
　　　，始向被上訴人表示當天會發生「遲到」情事。再其次，
      上訴人於106年10月22日16時25分，傳送附表編號13所示
      「…對不起，5:30到，請問ok方便嗎？…」簡訊，另於同年
      月29日16時12分，傳送附表編號14所示「…不好意思，請
      問陳阿姨，5:30左右到，您方便嗎…」簡訊，綜觀簡訊文
      意，上訴人表示當天會遲到，但是會在17時30分以前趕到
      ，足見兩造所約定上班時間在17時30分以前。參酌附表編
      號1、11、13、14、23、30簡訊傳送時間均為下午16時以
      後，甚至屆於16時50分至17時之間（如附表編號1、23、3
      0），可知當時即將屆至上班時間。則被上訴人主張上訴
      人應於每週日下午17時開始媬姆工作一節（見本院卷第24
      3、249頁），應屬可採。上訴人稱兩造並未約定具體上班
      時間，只要在週日下午開始工作即可云云（見本院卷第79
      頁）；尚非可取。
　㈢再者，被上訴人主張上訴人自106年9月15日至107年7月1日
　　，遲到9次（詳如附表編號1、9、11、13、14、23、30、32
　　、35），13次要求在上班日休假（詳如附表編號2、3、5、6
　　、7、8、10、20、25、28、33、36、38之⑴），20次要求調
　　整上下班時間（附表編號4、12之⑴⑵、15、16、18、19、2
　　1、26、27、29之⑴⑵、31、34之⑴⑵、37之⑴⑵、38之⑵
　　、39、40）。顯見上訴人難以配合系爭契約所預定工作時間
　　，多次造成被上訴人委託上訴人處理事務進行之不便，核屬
    系爭契約第4條「事實不合適」之情事。
　㈣又被上訴人並未提出上訴人關於附表編號17、24之簡訊，難
    認此係上訴人主動要求延後上班、提早下班；而附表22係上
    訴人不舒服以致請求延後上班，核屬正當請假事由。是被上
    訴人將此列為「事實不合適」事由，並無可採。關於被上訴
    人主張上訴人未協助伊幼兒適當活動，也未餵食適當副食品
    ，經多次溝通仍未改善一節（見本院卷第251-253頁）；被
    上訴人並未舉證證明，故此部分主張亦無可採。但是不影響
    被上訴人於第㈢小段所主張各件「事實不合適」情事。
　㈤綜上，被上訴人主張上訴人構成系爭契約第4條第⒈項「事實
    不合適」之事由，遂於107年7月1日不經預告而終止契約
　　，合於上開條款，故契約業已合法終止。上訴人認被上訴人
    應於1個月前預告終止，否則不生效力云云，尚非可採。
九、關於上訴人得否請求被上訴人給付51萬2500元方面：　
　　上訴人主張被上訴人應給付51萬2500元（見本院卷第270、7
    6頁）。為被上訴人所否認。經查：
　㈠上訴人主張被上訴人積欠107年6月1日至9月14日共計3.5個月
    薪資，應給付其中2.5個月薪資16萬2500元云云（見本院卷
    第80、270頁）。嗣被上訴人自承107年7月1日終止契約時，
    尚未給付107年6月份報酬6萬5000元（見本院卷第247頁）。
    又被上訴人於107年7月1日，在住所當場向上訴人合法終止
    契約，參酌上訴人原本於當日簡訊表示延自21時開始工作（
    見附表編號40），復並未證明當天已進行照顧幼兒之工作；
    則被上訴人辯稱報酬只須計算至107年6月30日為止一節（見
    本院卷第257、271頁），應屬可採。上訴人謂被上訴人仍應
    支付107年7月1日至同年9月14日報酬，則非可採。
　㈡上訴人主張被上訴人應支付伙食費1萬2500元。經被上訴人自
    認伙食費（買菜費）5000元（見本院卷第247、271頁），應
    認此部分主張為可採。又上訴人並未證明被上訴人尚應支付
    其餘7500元伙食費，此部分主張即無可取。
　㈢上訴人固然稱被上訴人幼兒罹患癬病經傳染予伊，致其花費
    藥物與次氯康除菌水費用達3萬7500元、軟膏費用30萬元，
    並提出病名「白癬」診斷證明書為證（見本院卷第140、270
    、76、275頁）。惟查，被上訴人前於107年7月1日當場向上
    訴人終止契約，上訴人當天即離開工作地點，此後未再接觸
    被上訴人幼兒；但是前開診斷證明書載明上訴人於108年5月
    25日就診（見本院卷第275頁），距離上訴人最後接觸被上
    訴人幼兒時間達10個月以上，殊難認前開疾病係遭被上訴人
    幼兒所傳染、並經花費鉅資治療。是以上訴人此部分主張，
    洵無可採。
　㈣是以上訴人得請求107年6月份報酬6萬5000元、伙食費（買菜
    費）5000元，加計被上訴人自認3天加班費9000元（見不爭
    執事項㈤），合計為7萬9000元；上訴人其餘主張並非可信。
　㈤末查，被上訴人於簽約時已交付押金6萬元（見不爭執事項㈠
    ），依系爭契約第3條第4.項約定，押金作係為違約準備金
    （見原審卷第29頁即士院卷81頁契約書）；茲被上訴人係依
    系爭契約第4條第⒈項但書約定得不經預告而終止契約，已如
    前述，可知被上訴人並未違約；故上訴人應返還前開押金，
    被上訴人亦得據以扣抵前述7萬9000元債務。嗣被上訴人以1
    07年7月6日發函通知上訴人，扣除押金6萬元，請上訴人領
    取餘款1萬9000元；旋依上訴人107年7月17日信函，將前述
    款項寄放台北火車站郵局；已由上訴人領取（見不爭執事項
    ㈤），應認被上訴人已付清款項。則上訴人再請求被上訴人
    給付51萬2500元，自非可信。
十、綜上所述，上訴人依據系爭契約請求權、勞動基準法第26條
    、第22條第2項、民法第489條後段、第487條之1、第184條
    、強制執行法第122條之規定，訴請：「被上訴人應給付上
    訴人51萬2500元，及自107年7月1日起至清償日止按年息百
    分之五計算之利息」，為無理由，應予駁回。是則原審依此
    駁回其訴，經核並無違誤，上訴意旨指摘原判決不當，求予
    廢棄改判，為無理由，應予駁回。
十一、本件事證已臻明確，兩造其餘攻擊、防禦方法及證據，經
    斟酌後，認均不足以影響本判決結果，自無逐一詳予論述之
    必要，併予敘明。（上訴人於言詞辯論終結後所提出書狀，
    本院依法無從審酌）
十二、據上論結，本件上訴為無理由，依民事訴訟法第449條第1
　　項、第78條，判決如主文。
中　　華　　民　　國　　111 　年　　8 　　月　　9 　　日
                    勞動法庭
                        審判長法  官  李慈惠
                              法  官  謝永昌
                              法  官  吳燁山
正本係照原本作成。
不得上訴。
中　　華　　民　　國　　111 　年　　8 　　月　　9　 　日
　　　　　　　　　　　　　    書記官  莊雅萍

附表：（上訴人以簡訊連絡被上訴人之內容）
編號 上訴人所要求日期       摘  要   簡訊出處 備註  1 106年9月10日 遲到 原審卷第76頁 當天16:51簡訊  2 106年9月18日 要求在上班日休假 原審卷第75頁   3 106年9月19日 要求上班日休假 原審卷第75頁   4 106年9月22日 要求提早下班 原審卷第77頁   5 106年9月25日 上班日休假 原審卷第75頁   6 106年9月26日 上班日休假 原審卷第75頁   7 106年10月2日 上班日休假 原審卷第78頁   8 106年10月3日 上班日休假 原審卷第78頁   9 106年10月4日 遲到 原審卷第80頁 當天17:08簡訊  10 106年10月9日 上班日休假 原審卷第78頁   11 106年10月10日 遲到 原審卷第81頁 當天16:49簡訊  12 ⑴106年10月13日 ⑵106年10月15日 要求調整上下班時間 要求調整上下班時間 原審卷第79頁 原審卷第79頁   13 106年10月22日 遲到 原審卷第82頁 當天16:25簡訊  14 106年10月29日 遲到 原審卷第84頁 當天16:12簡訊  15 106年11月3日 要求提早下班 原審卷第83頁   16 106年11月10日 要求提早下班 原審卷第83頁   17 106年11月12日 要求晚上班 原審卷第84頁   18 106年11月28日 請假4.5個小時 原審卷第85頁   19 106年12月15日 要求提早下班 原審卷第86頁   20 107年1月19日 上班日休假 原審卷第87頁   21 107年2月9日 要求提早下班 原審卷第88頁   22 107年2月11日 要求延後上班 原審卷第89頁   23 107年3月4日 遲到 原審卷第89頁 當天16:56簡訊  24 107年3月9日 要求提早下班 原審卷第92頁   25 107年3月23日 上班日休假 原審卷第92頁   26 107年3月31日 要求提早下班 原審卷第93頁   27 107年4月3日 要求提早下班 原審卷第93頁   28 107年4月6日 上班日休假 原審卷第93頁   29 ⑴107年4月4日 ⑵107年4月8日 要求調整上下班時間 要求調整上下班時間 原審卷第93頁 原審卷第93頁   30 107年4月15日 遲到 原審卷第96頁 當天16:56簡訊  31 107年4月20日 要求提早下班 原審卷第94頁   32 107年4月22日 遲到 原審卷第97頁   33 107年4月30日 上班日休假 原審卷第90頁   34 ⑴107年5月4日 ⑵107年5月6日 要求調整上下班時間 要求調整上下班時間 原審卷第98頁 原審卷第98頁   35 107年5月6日 遲到 原審卷第99頁   36 107年5月21日 上班日休假 原審卷第98頁   37 ⑴107年6月1日 ⑵107年6月3日 要求調整上下班時間 要求調整上下班時間 原審卷第102頁 原審卷第102頁   38 ⑴107年6月14日 ⑵107年6月14日 原本要求上班日休假 ，後來要求延後上班 原審卷第95頁 原審卷第95頁   39 107年6月28日 請假2小時，日後補班 原審卷第105頁   40 107年7月1日 要求延後於21時上班 原審卷第106頁